臺灣臺中地方法院民事判決
110年度訴字第2990號
原      告  王志銘  
訴訟代理人  李偉廷律師
被      告  王文輝  
訴訟代理人  王銘助律師
被      告  蔡王梅雀
            王梅美  
            廖王哖仔
            王梅芬  
            王景煌  
            王雅惠  
上列當事人間請求回復登記等事件，本院於民國111年2月22日言
詞辯論終結，判決如下：
    主    文
被告王文輝應給付原告新台幣100萬元，及自民國110年12月18日
起至清償日止，按年息5%計算之利息。
原告其餘之訴駁回。
訴訟費用由被告王文輝負擔。
本判決第一項原告勝訴部分，於原告以33萬元供擔保後，得假執
行；但被告王文輝如以100萬元為原告預供擔保，得免為假執行
。
    事實及理由
壹、程序方面：
一、按訴狀送達後，原告不得將原訴變更或追加他訴，但請求之
    基礎事實同一、不甚礙被告之防禦及訴訟之終結者，不在此
    限，民事訴訟法第255條第1項第2、7款定有明文。經查，本
    件原告起訴時先位聲明請求：「一、被告王文輝應將門牌號
    臺中市○○區○○路00000號之房屋，面積172.8平方公尺，1000
    00分之25000之部分交付原告。二、被告王文輝應將坐落臺
    中市○○區○○段○○○○段000○0○○○○000000○○○○地號、臺中市○○
    區○○段○○○○段000地號土地、臺中市○○區○○段0000地號、臺
    中市○○區○○段000地號、臺中市○○區○○段000地號回復登記為
    王志銘、王文輝、蔡王梅雀、王梅美、廖王哖仔、王梅芬、
    王景煌、王雅惠公同共有。」（見本院卷11至12頁）；嗣於
    111年1月28日以書狀追加確認之訴，及追加民法第92條、第
    179條為請求權基礎，並變更先位聲明為：「一、確認原告
    對於門牌號臺中市○○區○○路00000號之房屋有4分之1之事實
    上處分權。二、被告王文輝應將前項建物之臺中市房屋稅籍
    登記表回復登記原告持分比率為4分之1。三、被告王文輝應
    將坐落臺中市○○區○○段○○○○段000○0地號、臺中市○○區○○段○
    ○○○段000地號土地、臺中市○○區○○段0000地號、臺中市○○區
    ○○段000地號、臺中市○○區○○段000地號回復登記為王志銘、
    王文輝、蔡王梅雀、王梅美、廖王哖仔、王梅芬、王景煌、
    王雅惠公同共有。」（見本院卷179至180頁），核原告所為
    上開訴之變更，基礎事實與起訴之原因事實為同一，且不甚
    礙被告之防禦及訴訟之終結，揆諸前開規定並無不合，應予
    准許。
二、復按確認法律關係之訴，非原告有即受確認判決之法律上利
    益者，不得提起之，民事訴訟法第247條第1項定有明文。又
    所謂即受確認判決之法律上利益，係指法律關係之存否不明
    確，原告主觀上認其在法律上之地位有不安之狀態存在，且
    此種不安之狀態，能以確認判決將之除去者而言，若縱經法
    院判決確認，亦不能除去其不安之狀態者，即難認有受確認
    判決之法律上利益（最高法院52年台上字第1240號判例意旨
    參照）。本件依原告起訴主張事實，足認原告就是否為門牌
    號碼臺中市○○區○○路00000號之房屋（下稱系爭房屋）有4分
    之1事實上處分權存在有所不明，致原告在私法上之地位有
    受侵害之危險，而得以確認判決除去，是原告提起本件民事
    訴訟，有確認利益。
貳、兩造主張：
一、原告主張：
  ㈠原告之父親王貴昌於65年間過世，原告因此繼承取得門牌號
    碼臺中市○○區○○路00000號未辦理保存登記房屋4分之1持分
    （即系爭房屋）。嗣原告之祖父王啟堂於99年間過世，遺有
    坐落臺中市○○區○○段○○○○段000○0地號（按係415-32地號之
    誤載）、臺中市○○區○○段○○○○段000地號土地、臺中市○○區○
    ○段0000地號、臺中市○○區○○段000地號、臺中市○○區○○段00
    0地號等5筆土地（即系爭土地），而王啟堂有7名子女即原
    告父親王貴昌、訴外人王文炳，以及被告王文輝、蔡王梅雀
    、王梅美、廖王哖仔、王梅芬，又因王貴昌早於65年間過世
    ，故王貴昌之應繼分，乃由其三名子女即原告及被告王景煌
    、王雅惠代位繼承。
　㈡因被告王文輝於100年間向原告表示：「若是你們（指先父王
    貴昌這一房）可以拿出1800萬，可以將阿公（即王啟堂）所
    有產權買下，目前看起來也只有我有這個能力，或是我支付
    你們這一房300萬元，買下你們的分（即提出二個選項之買
    賣邀約），你們可以不答應賣給我，但有許多方式可以讓你
    們這一房答應（雖拋出二個選項，但語帶威脅的暗示收受30
    0萬將繼承的部分讓給他，是我們唯一的選項）」，以及「1
    00萬在北部可能買一間廁所也不夠，但是親烕之間就不要計
    較太多」等語，欲以100萬元購買原告所有系爭房屋4分之1
    持分以及系爭土地之應繼分，並同意原告另外所提出之條件
    即「必須讓原告母親王林碧霞繼續居住於系爭房屋內，直到
    王林碧霞自願主動搬走」（下稱系爭條件），原告與被告王
    文輝乃達成前述買賣之合意（下稱系爭買賣），被告王文輝
    並開立發票日為100年4月20日、票據號碼CIA0000000、付款
    銀行為臺中商業銀行清水分行、帳號3923-5、票面金額為10
    0萬元之支票乙紙（下稱系爭支票）交付原告，作為支付系
    爭買賣之價金，原告隨後亦配合至王文輝指定之代書辦理移
    轉系爭土地及房屋予王文輝；然王文輝卻未遵守系爭條件，
    拒絕原告母親繼續居住於系爭房屋，而原告亦未提領系爭支
    票。
　㈢原告嗣於110年3月14日攜帶系爭支票與王文輝協商，希望王
    文輝立即支付100萬元，或另開立一張面額100萬元之支票以
    交換系爭支票，然王文輝拒絕，原告乃向王文輝表示：如其
    未於110年4月14日前匯款100萬元至原告指定帳戶，原告將
    解除系爭買賣合意，屆時王文輝並應將系爭土地、房屋全部
    回復移轉登記予原告，王文輝仍拒不給付100萬元，原告乃
    委由李偉廷律師於110年4月27日發函通知王文輝解除系爭買
    賣，並應於函到10日內辦理移轉登記相關事宜，王文輝已於
    同年月30日收受送達，然王文輝迄今仍未履行，且不願與原
    告協商。依上可知，兩造間系爭買賣係因王文輝未履行系爭
    條件及給付價金100萬元，經原告催告後仍未履行，原告才
    解除契約，乃可歸責於王文輝，是依民法第254條及第259條
    第1項第1款之規定，系爭買賣既經解除，王文輝即應負回復
    原狀之義務。
　㈣另查王文輝於100年間曾向原告表示：「你們（指原告父親王
    貴昌這房）可以不答應賣給我，但有許多方式可以讓你們這
    一房（包含原告、王景煌、王雅惠）答應（以語帶威脅方式
    要原告收受100萬將繼承的部分讓給他）」等語。對於上開
    王文輝語帶威脅之說法，心生恐懼，才答應原告之提議及同
    意遺產分割協議，足認原告係受王文輝脅迫而承諾讓與系爭
    房地持分之意思表示。故系爭買賣除如前所述，業因被告王
    文輝未依約履行而經原告解除外，原告另依民法第92條撤銷
    系爭買賣之債權及物權行為，並依民法第179條規定，請求
    王文輝應將系爭土地回復登記為原告、王文輝、蔡王梅雀、
    王梅美、廖王哖仔、王梅芬、王景煌、王雅惠公同共有，且
    因系爭房屋權利範圍4分之1之事實上處分權屬於原告，並請
    求王文輝應將系爭房屋之臺中市房屋稅籍登記表回復登記原
    告持分比率為4分之1，而為本件先位聲明。至於撤銷權是否
    已逾除斥期間部分，如前所述，原告在110年3月14日曾與被
    告王文輝協商，故原告認為脅迫至110年3月14日才終止，原
    告並於當日同時向被告王文輝表示撤銷系爭買賣之意思表示
    。
　㈤如認原告與被告王文輝間之系爭買賣仍存在，則王文輝亦應
    按系爭買賣之約定給付原告100萬元價金，而為本件備位聲
    明。
　㈥並聲明：
　　1.先位聲明：
    ①確認原告對於門牌號臺中市○○區○○路00000號之房屋有4分
      之1之事實上處分權。
    ②被告王文輝應將前項建物之臺中市房屋稅籍登記表回復登
      記原告持分比率為4分之1。
    ③被告王文輝應將坐落臺中市○○區○○段○○○○段000○0地號、臺
      中市○○區○○段○○○○段000地號土地、臺中市○○區○○段0000
      地號、臺中市○○區○○段000地號、臺中市○○區○○段000地號
      回復登記為王志銘、王文輝、蔡王梅雀、王梅美、廖王哖
      仔、王梅芬、王景煌、王雅惠公同共有。
    ④原告願供擔保，請准宣告假執行。
  2.備位聲明：
    ①被告王文輝應給付原告100萬元及自起訴狀繕本送達翌日起
      按年息5%計算之利息。
    ②原告願供擔保，請准宣告假執行。　　
二、被告王文輝抗辯稱：
  ㈠查被繼承人王啟堂於99年11月12日死亡後，全部繼承人於100
    年3月30日簽訂遺產分割協議書，就系爭土地為分割協議，
    全部由被告王文輝繼承；另就系爭房屋亦協議由原告將其所
    有之持分6分之1贈與被告王文輝。被告除開立面額100萬元
    之系爭支票予原告收受外，同時開立面額200 萬元之支票，
    交付原告兄姐王景煌及王雅惠，王景煌與王雅惠亦已將支票
    兌現。
　㈡查上開遺產分割迄今已逾10年，除原告以外，其餘共有人均
    對遺產分割無任何意見，且原告亦自承被告王文輝亦已交付
    其系爭支票，而是原告未為提示兌現。從而，依民法第319
    條代物清償之規定，本件被告王文輝已為清償，並無未為給
    付價金之情事，原告備位聲明，顯無理由。
  ㈢至於原告所稱兩造曾合意將「必須讓原告母親王林碧霞繼續
    居住於系爭房屋內，直到王林碧霞自願主動搬走」列為系爭
    買賣之條件等情，被告王文輝否認之。兩造實僅就被繼承人
    王啟堂之遺產（即系爭土地），以及門牌號碼臺中市○○區○○
    路00000號之房屋（即系爭房屋）為協議，並由被告王文輝
    給付共計300萬元予原告、王景煌、王雅惠，此外並無其他
    約定。被告並否認原告所主張脅迫之事實，應由其負舉證之
    責，況其撤銷權亦應已逾除斥期間。
　㈣並聲明：原告之訴駁回。
貳、兩造不爭執及爭執事項
一、不爭執事項：
  ㈠依臺中縣政府（改制後為臺中市政府）96年4月30日府工使字
    第0960116656號函查原告財產資料結果，原告於96年間名下
    有門牌號碼臺中縣清水鎮（改制後為臺中市○○區○○○路00000
    號房屋（即系爭房屋）100000分之25000持分。（見本院卷2
    3至24頁）
　㈡原告祖父王啟堂於99年間過世，遺產有坐落臺中市○○區○○段○
    ○○○段000○00地號、臺中市○○區○○段○○○○段000地號土地、臺
    中市○○區○○段0000地號、臺中市○○區○○段000地號、臺中市○
    ○區○○段000地號等5筆土地（即系爭土地），繼承人有訴外
    人王文炳、原告及被告王文輝、蔡王梅雀、王梅美、廖王哖
    仔、王梅芬、王景煌、王雅惠。（見本院卷25、65、99頁）
    　
  ㈢被告王文輝已交付乙紙發票日為100年4月20日、票據號碼CIA
    0000000、付款銀行為臺中商業銀行清水分行、帳號3923-5
    、票面金額為100萬元之支票（即系爭支票）予原告，用以
    支付系爭買賣之價金；原告未提示系爭支票，目前系爭支票
    尚由原告持有中。（見本院卷13至14、27、59、195頁）
  ㈣原告與被告王文輝於100年4月1日訂立建築改良物所有權贈與
    移轉契約書，由原告將系爭房屋6分之1持分贈與被告王文輝
    。（見本院卷67至72頁）
  ㈤系爭土地除臺中市○○區○○段○○○○段000○0地號（重測後為清水
    區朝興段1096地號）由臺中市接管，並於100年3月14日登記
    為「臺中市」為所有權人外，其餘臺中市○○區○○段○○○○段00
    0地號土地（重測後為清水區朝興段1182地號）、臺中市○○
    區○○段0000地號、臺中市○○區○○段000地號、臺中市○○區○○
    段000地號土地，均於100年4月13日以分割繼承為原因，移
    轉登記予被告王文輝，權利範圍為全部。（見本院卷43至51
    頁）
  ㈥原告委由李偉廷律師於110年4月27日寄發彰化中央路郵局120
    號存證信函予被告王文輝，通知原告欲解除系爭買賣之意思
    表示，並催告王文輝於函到10日內辦理系爭土地、房屋之移
    轉事宜；上開存證信函於110年4月30日送達王文輝。（見本
    院卷29至32頁）
　㈦對於臺中市清水地政事務所111年1月24日清地一字第1110001
    042號函檢送之登記申請書，不爭執。（見本院卷89至105、
    195頁）
二、爭執事項： 
　㈠原告列非系爭土地登記名義人蔡王梅雀、王梅美、廖王哖仔
    、王梅芬、王景煌、王雅惠為本件被告，有無理由？
　㈡原告主張係受被告王文輝脅迫才簽立系爭買賣契約，而依民
    法第92條規定行使撤銷權，有無理由？原告之撤銷權是否逾
    除斥期間？
　㈢系爭買賣是否包含「必須讓原告母親王林碧霞繼續居住於系
    爭房屋內，直到王林碧霞自願主動搬走」之條件（即系爭條
    件）？原告以被告王文輝未履行系爭條件及未受領100萬元
    為由，主張解除契約，有無依據？
　㈣原告是否就系爭房屋有4分之1持分之事實上處分權？其請求
    被告王文輝將系爭房屋之臺中市房屋稅籍登記表回復登記原
    告持分比率為4分之1，有無依據？
　㈤原告先位聲明請求被告王文輝應將系爭土地回復登記予原告
    及被告王文輝、蔡王梅雀、王梅美、廖王哖仔、王梅芬、王
    景煌、王雅惠公同共有，有無理由？　　
　㈥原告備位聲明請求被告王文輝給付100萬元，有無理由？　
參、本院判斷：
一、先位之訴部分：
  ㈠原告以蔡王梅雀、王梅美、廖王哖仔、王梅芬、王景煌、王
    雅惠等人為被告，係顯無理由：
    按原告之訴，依其所訴之事實，在法律上顯無理由者，法院
    得不經言詞辯論，逕以判決駁回之，民事訴訟法第249條第2
    項定有明文。本件原告請求被告王文輝應將坐落臺中市○○
    區○○段○○○○段000○0地號（重測後為清水區朝興段10
    96地號，所有權人為臺中市，見本院卷43頁。而依兩造遺產
    分割協議書所載，應係415-32地號）、臺中市○○區○○段
    ○○○○段000地號土地（重測後為清水區朝興段1182地號
    ，見本院卷45頁）、臺中市○○區○○段0000地號、臺中市
    ○○區○○段000地號、臺中市○○區○○段000地號土地（
    即系爭土地）之所有權回復登記為原告王志銘及被告王文輝
    、蔡王梅雀、王梅美、廖王哖仔、王梅芬、王景煌、王雅惠
    公同共有。而於起訴時則列王文輝、蔡王梅雀、王梅美、廖
    王哖仔、王梅芬、王景煌、王雅惠同為被告，提起本件訴訟
    。惟依原告所述及參照卷附系爭土地第一類登記謄本所載，
    可知系爭土地中除臺中市○○區○○段○○○○段000○0地
    號（重測後為清水區朝興段1096地號，）目前登記所有權人
    為「臺中市」外，其餘土地均登記為被告王文輝所有（見本
    院卷43至51頁），被告蔡王梅雀、王梅美、廖王哖仔、王梅
    芬、王景煌、王雅惠均非系爭土地之登記名義人，則原告以
    蔡王梅雀、王梅美、廖王哖仔、王梅芬、王景煌、王雅惠為
    本件被告提起回復登記訴訟，顯無理由。原告雖經本院分別
    於111年1月4日、111年2月22日當庭闡明，仍將其等列為被
    告，卻不知對其等係提起何種訴訟（給付、確認或形成之訴
    ）。從而，原告對於非為系爭土地登記所有權人之被告蔡王
    梅雀、王梅美、廖王哖仔、王梅芬、王景煌、王雅惠提起本
    件回復登記訴訟，顯無勝訴可能，就此部分之訴訟，應認顯
    無理由，爰不經言詞辯論，以判決駁回之。
  ㈡就被告王文輝部分：
  1.查被繼承人王啟堂於99年11月12日死亡後，全部繼承人於10
    0年3月30日簽訂遺產分割協議書，就系爭土地為分割協議，
    全部由被告王文輝繼承；另就系爭房屋亦協議由原告將其所
    有之持分6分之1贈與被告王文輝。被告王文輝除開立面額10
    0萬元之系爭支票予原告收受外，同時開立面額200萬元之支
    票，交付原告兄姐王景煌及王雅惠，王景煌與王雅惠亦已將
    支票兌現等情，已為兩造所不爭執，並有系爭遺產分割協議
    書（見本院卷65頁）、臺中市清水地政事務所111年1月24日
    清地一字第1110001042號函所附登記申請書可憑（見本院卷
    89至172頁）。足證被告王文輝所辯其係於100年間以總價30
    0萬元購買原告、王景煌、王雅惠這一房之應繼分等語，確
    屬真實。
  2.民事訴訟法第277條規定：「當事人主張有利於己之事實者
    ，就其事實有舉證之責任。但法律別有規定，或依其情形顯
    失公平者，不在此限。」故當事人主張其意思表示係因被脅
    迫而為之者，應就其被脅迫之事實，負舉證之責任。本件原
    告主張其因受脅迫才將同意遺產分割協議及承諾讓與系爭房
    地持分之意思表示云云，既為被告王文輝所否認，原告自應
    負舉證之責任。況自100年迄今，亦明顯逾民法第93條規定
    撤銷權行使1年之除斥期間，故原告此部分之主張顯不足採
    。
　3.原告復主張其同意出售系爭土地係因被告王文輝有同意原告
    所提出之系爭條件即「必須讓原告母親王林碧霞繼續居住於
    系爭房屋內，直到王林碧霞自願主動搬走」云云。然該事實
    亦為被告王文輝所否認，原告空言主張該事實，亦不無足取
    。
　4.原告主張就系爭買賣，原告固有收受系爭支票，然原告亦未
    提領系爭支票，原告有請求王文輝於110年4月14日前支付10
    0萬元，然被告王文輝並未支付，原告已解除契約云云。然
    因就系爭100萬元價金，原告已收受被告王文輝所簽發之系
    爭支票，且系爭支票現仍由原告持有中，並未有經提示遭拒
    絕付款之情事，故被告王文輝並無拒絕給付價金之情事，原
    告解除契約之主張，於法顯屬無據。
　㈢承上所述，本件原告本件對被告蔡王梅雀、王梅美、廖王哖
    仔、王梅芬、王景煌、王雅惠等人提起本件訴訟，係顯無理
    由而不經言詞辯論予以駁回。至於原告與被告王文輝就系爭
    土地之買賣關係部分，因原告所主張系爭土地之買賣關係業
    已撤銷或經其解除等情，均不可採，故就系爭土地之買賣關
    係現仍於原告與被告王文輝間現仍合法有效存在。從而，原
    告先位之訴，聲明「一、確認原告對於門牌號臺中市○○區○○
    路00000號之房屋有4分之1之事實上處分權。二、被告王文
    輝應將前項建物之臺中市房屋稅籍登記表回復登記原告持分
    比率為4分之1。三、被告王文輝應將坐落臺中市○○區○○段○○
    ○○段000○0地號、臺中市○○區○○段○○○○段000地號土地、臺中
    市○○區○○段0000地號、臺中市○○區○○段000地號、臺中市○○
    區○○段000地號回復登記為王志銘、王文輝、蔡王梅雀、王
    梅美、廖王哖仔、王梅芬、王景煌、王雅惠公同共有。」等
    情，於法即屬無據，應予駁回。
二、就備位之訴部分：
　　原告所提先位之訴既無理由而應予以駁回，則本件自應就原
    告所提備位之訴，予以審理。本件原告與被告王文輝就系爭
    土地存在合法有效之買賣關係，且原告所收受被告王文輝簽
    發之100萬元支票尚未提示兌現等情，為兩造所不爭執，自
    堪採憑。被告王文輝抗辯依民法第319條代物清償之規定，
    本件被告王文輝已為清償，並無未為給付價金之情事，原告
    備位聲明，並無理由等語。經查：
　㈠民法第319條「代物清償」係一種消滅債之方法，債權人與債
    務人間授受他種給付時，須有以他種給付代原給付之合意，
    代物清償始能認為成立。本件被告王文輝固抗辯原告已收受
    其所簽發之系爭100萬元支票，就100萬元之買賣價金債務已
    因代物清償而消滅云云。然因被告王文輝並未能舉證證明原
    告係基於代物清償之目的而受領系爭支票，故被告王文輝此
    部分抗辯，並不可取。
　㈡又民法第320條規定：「因清償債務而對於債權人負擔新債務
    者，除當事人另有意思表示外，若新債務不履行時，其舊債
    務仍不消滅。」本條所稱「新債清償」關係，係指在當事人
    間無特別約定情況下，新、舊債務併存，債權人（被上訴人
    ）即得擇一行使，俟其中一債權獲得清償，另一債權即行消
    滅而言。被告王文輝簽發系爭支票交與原告收執，並因而對
    原告負擔票據新債務，而本件原告確尚未提示系爭支票乙節
    ，亦為兩造所不爭執。故原告基於雙方間之買賣關係，請求
    被告王文輝給付買賣價款100萬元，自屬有據，應予准許。
三、綜上，本件原告先位之訴為無理由，自應予以駁回。而其備
    位請求部分，係屬有據，其依雙方間之買賣關係，起訴請求
    被告王文輝給付100萬元及自110年12月18日（起訴狀繕本送
    達翌日，依本院卷57頁之送達回證係110年12月7日寄存送達
    ，依法自110年12月17日生效）起至清償日止，按年息5%計
    算之利息，為有理由，應予准許。
四、原告陳明願供擔保，聲請宣告假執行，核無不合，爰酌定相
　  當擔保金額准許之。被告王文輝部分則依職權酌定相當擔保
　  金額，准其供擔保後得免為假執行。
五、本件事證已經明確，兩造其餘主張舉證及攻擊防禦方法，核
　  與判決結果不生影響，故不一一論述。　
肆、結論：原告先位之訴為無理由，備位之訴為有理由，依民事
　  訴訟法第249條第2項、第78條、第390條第2項、第392條第2
　  項，判決如主文。
中　　華　　民　　國　　111 　年　　3 　　月　　22　　日
                  民事第二庭    法  官  李悌愷
正本係照原本作成。
如對本判決上訴，須於判決送達後20日內向本院提出上訴狀（須
附繕本）。如委任律師提起上訴者，應一併繳納上訴審裁判費。
中　　華　　民　　國　　111 　年　　3 　　月　　22　　日
                                書記官  蘇文熙